臺灣臺北地方法院刑事判決　　　　　　　94年度訴字第1027號
公　訴　人　臺灣臺北地方法院檢察署檢察官
被　　　告　乙○○
選任辯護人　楊沛生律師
上列被告因殺人未遂案件，經檢察官提起公訴（94年度偵續字第
66號），本院判決如下：
    主    文
乙○○殺人未遂，處有期徒刑陸年。扣案之小刀壹把沒收。
    事    實
一、緣乙○○於六、七年前參加張敏庸、甲○○夫婦召攬之遊覽
    車旅遊活動而相互結識後，逐漸與甲○○發生感情，於民國
    九十三年七月十一日晚間某時許，乙○○因數次撥打電話邀
    約甲○○外出見面未果，一時心有未甘，乃於同日晚間十一
    時許，持其平日割紙板用之小刀一把，至甲○○夫婦位於臺
    北縣深坑鄉○○路○段一五八巷五六號住處找其理論，並與
    甲○○發生爭執，甲○○遂撥打電話通知張敏庸儘速返家，
    於同日晚間十一時四十分許，乙○○於張敏庸返家後，向張
    敏庸質問甲○○為何在外另結新歡時，雙方因而發生拉扯，
    乙○○見站立其身後之甲○○頻頻將其推至門口，催促其返
    回住處，乃心生氣憤，基於傷害他人身體之故意，於其與張
    敏庸拉扯中，突持前揭小刀往右後方刺向站立其背後之甲○
    ○之腹部及大腿，致甲○○受有右下腹肚皮穿刺傷、右大腿
    穿刺傷等傷害（此部分業據甲○○於偵查中撤回告訴）；張
    敏庸見狀即拾起家中曬棉被用之木棍一支，毆打乙○○之背
    部一下，乙○○明知持刀用力朝人體之腹部、頸部等有多處
    動脈之身體部位，即可能造成失血過多而死亡，竟仍基於殺
    人之故意，朝張敏庸之頸部、腹部等身體多處部位猛刺十餘
    刀，致張敏庸受有臉部兩處零點三公分、頸部三處十二公分
    、左肩前後各三處一公分、左膝一公分、上腹二處一公分、
    腹部十處一公分等多處撕裂傷，且其中腹部有六處為腹腔內
    穿刺傷並造成腸繫膜出血。嗣因甲○○遭乙○○刺傷後乘亂
    逃出屋外委請鄰居報警，經警據報後前往處理，將張敏庸送
    醫急救後，始未發生死亡之結果（惟已於九十三年十月二十
    一日另因肝衰竭病逝），乙○○則乘機自陽台逃逸，迄至同
    年七月十六日上午十一時四十五分許，乙○○始攜帶前揭兇
    刀至臺北縣政府警察局汐止分局投案。
二、案經張敏庸訴請臺北縣政府警察局新店分局報請臺灣臺北地
    方法院檢察署檢察官偵查起訴。
    理    由
一、訊據被告固坦承有於上揭時、地持刀刺向張敏庸之頸部、腹
    部十餘刀之事實，惟矢口否認有何殺人之故意，辯稱：伊有
    拿刀子亂揮，且是故意要傷害張敏庸，但係為了保護自己，
    因為當時張敏庸拿棍子打伊，且伊與張敏庸無冤仇，不可能
    一開始就拿刀刺他，是他先拿棍子打伊云云（見本院九十四
    年九月二十一日準備程序筆錄及本院審判筆錄第九頁），經
    查：
  (一)被告於六、七年前參加張敏庸、甲○○夫婦召攬之遊覽車旅
    遊活動而相互結識後，與甲○○發生感情，於九十三年七月
    十一日晚間某時許，因數次撥打電話邀約甲○○外出見面未
    果，乃於同日晚間十一時許，持其平日割紙板用之小刀一把
    ，至臺北縣深坑鄉○○路○段一五八巷五六號甲○○之住處
    找其理論，於同日晚間十一時四十分許，乙○○於張敏庸返
    家後，雙方發生拉扯，乙○○見其身後之甲○○頻頻催促其
    返回住處，乃心生氣憤，先持前揭小刀往右後方刺向其背後
    甲○○之腹部及大腿，並因張敏庸拾木棍毆打其背部，被告
    乃朝張敏庸之頸部、腹部等身體多處部位猛刺至少十餘刀，
    致張敏庸受有臉部兩處零點三公分、頸部三處十二公分、左
    肩前後各三處一公分、左膝一公分、上腹二處一公分、腹部
    十處一公分等多處撕裂傷，且其中腹部有六處為腹腔內穿刺
    傷並造成腸繫膜出血等情，業據被告於警詢、偵查及本院審
    理中供承不諱（見偵卷第四至九頁、偵續卷第一二九至一三
    Ｏ頁及前揭準備程序筆錄、九十四年十一月八日審判筆錄）
    ，且經告訴人張敏庸於警詢中指述甚詳（見偵卷第十四至十
    五頁），與證人甲○○於警詢、偵查及本院審理中到庭結證
    屬實（參見偵卷第十至十三頁、偵續卷第一二七至一三Ｏ頁
    ），且有台北市立萬芳醫院甲種診斷證明書暨病歷資料各一
    份附卷為憑（參見偵卷第二一頁、偵續卷第十三至四一頁）
    ，此外復有扣案之小刀一把可資佐證，此部分事實，應無疑
    義。
  (二)被告雖否認有殺人犯意，並以伊持刀傷人，應僅係傷害之故
    意云云置辯。惟按刑法上殺人未遂罪與傷害罪之區別，本視
    加害人有無殺意為先決條件，不能因加害人與被害人無深仇
    大恨，即認無殺人之故意。又被害人所受之傷害程度，雖不
    能據為認定有無殺意之唯一標準，但加害人之下手情形如何
    ，於審究犯意方面，仍不失為重要參考資料，自應審酌當時
    情況，視其有無持兇器、兇器種類、下手輕重及加害部位等
    以為判斷之參考。本件參諸告訴人張敏庸共計受有臉部兩處
    零點三公分、頸部三處十二公分、左肩前後各三處一公分、
    左膝一公分、上腹二處一公分、腹部十處一公分等多處撕裂
    傷，已如前述，顯見被告至少持前揭小刀刺殺告訴人十餘刀
    ，方有可能造成告訴人張敏庸身體多達二十餘處之傷害，再
    佐以告訴人張敏庸經被告刺殺後，所受之頸部三處撕裂傷，
    雖幸無傷及大血管，然其腹部多達十二處之穿刺傷，其中六
    處均深及腹腔，造成腸繫膜裂傷出血併休克，緊急送醫剖腹
    治療等情，此有台北市立萬芳醫院九十四年十月十一日萬院
    醫病字第Ｚ○○○○○○○○○號函一份附卷為憑，益徵被
    告持刀刺殺告訴人張敏庸之傷勢中有多處已深及腹腔，當非
    如被告所辯：僅拿刀亂揮云云。而被告用以行兇之小刀，經
    本院審判期日當庭勘驗結果為：刀柄長五公分，刀刃長七公
    分，刀刃最寬處為一點五公分，有九十四年十一月八日審判
    筆錄可按（見前揭筆錄第九頁），衡情以該小刀之刀柄、刀
    刃之長度觀之，若要持之刺入人體之腹腔，當需藉助一定之
    腕力或臂力，方可為之，由此足見被告持刀刺殺告訴人張敏
    庸時其用力之猛。又人之腹部、頸部均為人體重要臟器、或
    氣管、血管分布之處，均屬要害部位，被告持刀朝告訴人張
    敏庸腹部、頸部等處猛刺至少十餘刀，其有戕害告訴人張敏
    庸生命法益之故意，應至為灼然。至其後告訴人張敏庸雖因
    立即送醫急救得當而倖免於難，然尚不得以此客觀結果反推
    被告並無殺人之故意。
  (三)另被告之選任辯護人雖辯稱：被告當時所為應屬正當防衛云
    云，然按，刑法第三十六條規定正當防衛之要件，必對於現
    在之不正侵害，始能成立，若侵害已過去，或預料有侵害而
    侵害尚屬未來，則其加害行為，自無正當防衛之可言，此有
    最高法院十九年上字第一一七四號判例要旨可資參照。查：
    本案被告與告訴人張敏庸發生爭吵、拉扯，告訴人張敏庸固
    曾為阻止其傷害甲○○而先行持木棍毆打被告，惟告訴人張
    敏庸先後僅毆打被告一下，業據被告供陳在卷（參見本院審
    判筆錄第十一頁），是被告持身上之小刀刺向告訴人時，縱
    先前對於被告有不法侵害之狀態，業已屬過去，詎被告竟仍
    持尖銳之小刀朝告訴人張敏庸之頸部、腹部等處連續猛刺不
    已，且參諸張敏庸住處之客廳、廚房等多處均沾染有告訴人
    張敏庸之血跡，有現場相片十幀附卷可稽（參見偵卷第二四
    至二八頁），可見被告當時仍有持續追趕刺殺告訴人張敏庸
    甚明，是其行為顯與正當防衛之情形有別。另被告之選任辯
    護人雖認本件前經告訴人甲○○於檢察官為不起訴處分後聲
    請再議，惟其後已向檢察官表示欲撤回再議之聲請，是本件
    再議為不合法，應不得由台灣高等法院檢察署發回續行偵查
    云云，惟觀諸刑事訴訟法並無撤回再議聲請之規定，是告訴
    人甲○○縱於九十四年一月二十六日向檢察官表示其不要再
    議了云云，亦屬於法無據，本院自仍得為實體之判決，附此
    敘明。
  (四)綜上所述，被告所辯上情，並非可採。本件事證明確，被告
    犯行，堪以認定。
二、核被告所為，係犯刑法第二百七十一條第二項、第一項之殺
    人未遂罪。被告已著手於犯罪之實行，因告訴人張敏庸及時
    送醫急救，始未發生死亡之結果，尚屬未遂階段，依刑法第
    二十六條前段規定，減輕其刑。爰審酌被告前有妨害自由前
    科之素行、犯罪之動機及目的係因與告訴人甲○○發生不倫
    之戀，因甲○○拒絕再與其聯絡，一時心有未甘所致，惟與
    告訴人張敏庸原屬好友，僅因細故，竟持刀刺殺告訴人張敏
    庸至少十餘刀之犯罪手段、告訴人張敏庸所受之傷勢、及犯
    罪後否認犯行，雖已與告訴人甲○○、張敏庸成立調解（參
    見偵卷第四十三頁臺北縣深坑鄉調解委員會調解書），惟迄
    今僅支付二萬元之賠償金等一切情狀，量處如主文所示之刑
    。至扣案之小刀一把，係被告所有，供前揭犯罪所用之物，
    業據其供承在卷，爰依刑法第三十八條第一項第二款之規定
    ，併予宣告沒收之。
三、公訴意旨另以：被告乙○○於六、七年前參加張敏庸、甲○
    ○夫婦召攬之遊覽車旅遊活動而相互結識後，逐漸與甲○○
    發生感情。詎乙○○於九十三年七月十一日晚間某時許，撥
    打電話要求甲○○外出見面遭拒後，旋於同日晚間十一時四
    十分許，前往臺北縣深坑鄉○○路○段一五八巷五六號甲○
    ○之住處，與其發生爭吵，而張敏庸接獲甲○○之電話返家
    後，乙○○竟先與張敏庸相互爭吵、扭打，復基於殺人之故
    意，持備用之小刀一支連續刺殺甲○○及張敏庸，致甲○○
    受有右下腹肚皮穿刺傷、右大腿穿刺傷等傷害，因認被告涉
    有刑法第二百七十一條第二項、第一項之殺人未遂罪嫌。經
    查：
  (一)按犯罪事實應依證據認定之，無證據不得認定犯罪事實，又
    不能證明被告犯罪者，應諭知無罪之判決，刑事訴訟法第一
    百五十四條第二項、第三百零一條第一項分別定有明文。次
    按認定不利於被告之事實，須依積極證據，苟積極證據不足
    為不利於被告事實之認定時，即應為有利於被告之認定，更
    不必有何有利之證據，如未能發現相當證據，或證據不足以
    證明，自不能以推測或擬制之方法，以為裁判之基礎；又認
    定犯罪事實所憑之證據，雖不以直接證據為限，然而無論直
    接或間接證據，其為訴訟上之證明，須於通常一般人不致有
    所懷疑，而得確信其為真實之程度者，始得據為有罪之認定
    （最高法院二十九年上字第三一Ｏ五號、三十年上字第八一
    六號、四十年臺上字第八六號、七十六年臺上字第四九八六
    號亦分別著有判例）。再按刑法殺人罪之成立，必行為人有
    使人喪失生命之故意，並實施殺害之行為，方足當之。是刑
    法殺人未遂罪與傷害罪之區別，端在以加害人於行為之初有
    無戕害他人生命之故意為斷（最高法院揭有十八年上字第一
    三Ｏ九號、十九年上字第七一八號判例亦同此意旨）。至殺
    人犯意之存否，固係隱藏於行為人內部主觀之意思，被害人
    傷痕之多寡、受傷處所是否即為致命部位、傷勢輕重程度、
    加害人下手情形、所用兇器為何、並與被害人曾否相識、有
    無宿怨等情，雖不能執為區別殺人與傷害之絕對標準，然仍
    非不得盱衡審酌事發當時情況，觀其行為動機，視其下手情
    形、用力輕重、砍向部位之手段，佐以其所執兇器、致傷結
    果、與被害人之關係暨行為後之情狀等予以綜合觀察論斷。
  (二)公訴人認被告涉有殺害甲○○未遂之犯行，無非係以證人甲
    ○○、張敏庸證述被告確有持刀刺向甲○○之腹部及大腿，
    致使告訴人甲○○受有右下腹肚皮穿刺傷、右大腿穿刺傷等
    傷害，並有臺北市立萬芳醫院乙種診斷證明書一紙可憑，執
    為論據。惟訊據被告堅決否認殺人未遂之犯行，辯稱：伊是
    與張敏庸拉扯時不小心刺到甲○○的等語。經查：(1)被告係
    於與告訴人張敏庸拉扯時，因告訴人甲○○站其身後頻頻催
    促其返家，方持刀往右後方刺向甲○○，過程中均未回頭看
    乙情，業據證人甲○○於本院審理中證述甚詳（參見本院審
    判筆錄第四頁），核與告訴人張敏庸於警詢中之證詞亦屬相
    符，應堪信為真實，是被告係於與告訴人張敏庸拉扯中，以
    背對甲○○之姿態，於無法確認、查知持刀向右後方是否能
    刺到甲○○、或可能刺及甲○○何部位下所為之傷害行為，
    而衡情苟行為人確有殺人之故意，其理應會先面向被害人、
    或看準所欲攻擊之人體致命部位後，方下手為之，且未回頭
    察看即往後揮刀之力道、手勢及方式，顯難與正面行兇所持
    刀之力道、與下手之準確度相比，是被告前揭往後胡亂揮刀
    刺人之所為，尚難遽認係意在殺害告訴人甲○○甚明。(2)再
    按，告訴人甲○○雖於本院審理中證稱：我認為被告有恐嚇
    我、要殺我，想要讓我死的意思等語（參見本院準備程序筆
    錄第四頁），然參諸告訴人甲○○所受之傷害雖有腹部及大
    腿共六處穿刺傷，然均無任何一刀深及腹腔，且經送醫救治
    後，當日即行返家乙情，此有前揭本院所函調之台北市立萬
    芳醫院回函暨函附之病歷資料各一份附卷可憑，足見告訴人
    甲○○當時所受之傷害尚屬皮膚表層之傷，並未發生立即之
    生命危險；是依罪疑為輕之證據法則，應僅得認定被告主觀
    上係以普通傷害之故意，而持刀刺擊甲○○。公訴人徒以被
    告手執利器刺殺告訴人甲○○之重要部位，應有致其於死犯
    意云云，尚屬懸揣臆度，而乏堅實之依據，不足擷為不利被
    告之認定。
  (三)揆諸上述各節，綜合觀察判斷，被告持刀向後刺擊甲○○之
    行為，固堪認定，然衡情尚難認被告有殺害甲○○之決意，
    被告應僅具普通傷害之故意，實甚明灼，是被告辯稱其無殺
    人之犯意，尚非虛妄，堪予採信。公訴人以殺人未遂罪起訴
    ，證據尚有不足。就其刺傷甲○○之犯行，核係犯刑法第二
    百七十七條第一項之傷害罪，公訴人認係犯同法第二百七十
    一條第二項、第一項之罪，尚有未洽，而被告所犯傷害罪，
    依同法第二百八十七條前段規定須告訴乃論，告訴人甲○○
    就被告前開傷害犯行業於九十三年九月二十日偵查中當庭撤
    回告訴，有偵查筆錄一份附卷為憑（見偵卷第三九頁），本
    應為不受理之諭知，惟公訴意旨認與論罪科刑部分有連續犯
    之裁判上一罪關係，爰不另為不受理判決之諭知。
據上論斷，應依刑事訴訟法第二百九十九條第一項前段、刑法第
二百七十一條第二項、第一項、第二十六條前段、第三十八條第
一項第二款，判決如主文。
本案經檢察官張智堯到庭執行職務
中    華    民    國    94    年    11    月    23    日
                刑事第十三庭  審判長 法  官 周祖民
                                     法  官 陳慧萍
                                     法  官 吳佳薇
上正本證明與原本無異。
如不服本判決，應於判決送達後10日內向本院提出上訴狀（應抄
附繕本）。告訴人或被害人如對於本判決不服者，應具備理由請
求檢察官上訴，其上訴期間之計算係以檢察官收受判決正本之日
期為準。
中　　華　　民　　國　　94　　年　　11　　月　　24　　日
                                      書記官 潘文賢
附錄本案論罪科刑法條
刑法第二百七十一條
殺人者，處死刑、無期徒刑或十年以上有徒刑。
前項之未遂犯罰之。
預備犯第一項之罪者，處二年以下有期徒刑。
